臺灣士林地方法院民事判決　九十年度訴字第八四號
　　原　　　告　　鴻祥工程股份有限公司
　　法定代理人　　甲○○
　　法定代理人　　乙○○○
右當事人間給付承攬報酬事件，本院判決如左：
    主      文
被告應給付原告新台幣佰拾陸萬陸仟伍佰壹拾柒元，及自民國八十七年十二月十
五日起至清償日止，按週年利率百分五計算之利息。
訴訟費用由被告負擔。
本判決於原告以新台幣壹佰壹拾貳萬伍仟元供擔保後，得假執行；但被告如於假執行
程序實施前，以新臺幣佰拾陸萬陸仟伍佰壹拾柒元為原告預供擔保，得免為假執
行。
    事實及理由
一、本件原告起訴時請求被告應給付原告新台幣（下同）三百三十六萬六千五百一十
    七元，並自民國八十七年十二月十二日起至清償之日止，按週年利率百分之五計
    付利息。嗣於訴訟進行中將訴之聲明減縮為請求被告給付原告三百三十六萬六千
    五百一十七元，並自八十七年十二月十五日起至清償之日止，按週年利率百分之
    五計付利息（見本院九十一年九月二十六日言詞辯論筆錄）；核屬民事訴訟法第
    二百五十五條第一項第三款減縮應受判決事項之聲明，應予准許，合先敘明。
二、原告起訴主張：原告鴻祥工程股份有限公司與被告國高紙品股份有限公司於八十
    七年一月二十日簽訂「國高楊梅廠新建工程」合約，該工程依約定期限於建築完
    竣後，申請使用執照，由桃園縣政府工務局於八十七年十月十三日發給使用執照
    ，並於八十七年十二月十一日全部完工驗收合格，點交被告設廠開工使用迄今，
    有國高楊梅廠房第三次驗收記錄可查。依工程合約應給付之第八期工程尾款四百
    六十八萬元，業經原告於驗收合格交屋後，以八十七年十二月十四日開立統一發
    票向被告請求支付，惟被告僅於八十八年二月九日支付二百二十二萬八千五百七
    十二元，尚欠二百四十五萬一千四百二十八元；另外，第一期變更追加工程款，
    經原告核計後再由建築師審核，計九十一萬五千零八十九元亦未支付，合計積欠
    工程款三百三十六萬六千五百一十七元。屢經原告商請被告依約付款，皆無法受
    償，原告乃於八十九年十月十九日委請律師發函請求儘快解決工程欠款事宜，被
    告於八十九年十月二十四日收受律師函，竟以早已完工驗收合格點交並已使用一
    年多且已保固期滿之廠房有缺失，而拒絕付款，本件工程並無瑕疵，亦無不完全
    給付之債務不履行責任。為此，依承攬報酬請求權，請求被告給付積欠之工程款
    ，並聲明：除假扣押擔保金額外，如主文所示。
三、被告辯稱：
  （一）原告之本件工程存有諸多工程瑕疪，被告曾多次函催原告修補，原告均未修
        復，須負不完全給付之債務不履行責任，被告主張同時履行抗辯，原告既未
        依債之本旨給付，有不完全給付之債務不履行責任，被告自得拒絕給付。
  （二）原告之所為工程存有諸多工程瑕疪：如地下室樓板嚴重龜裂並樓板中央均有
        凹陷現象，地下室頂板有穿透裂縫，部分主樑嚴重龜裂，整棟廠房外牆裂痕
        累累，除呈四十五度結構剪力裂縫外，更每逢下雨室內即出現雨水滲入現象
        ，室內隔間呈橫斷裂縫，門上牆面呈四十五度裂縫，多數窗台遇雨均有滲水
        現象，樓層地板傾斜不平。經台灣省建築師公會桃園辦事處鑑定報告認系爭
        工程部分瑕疵，多為施工品質控管問題，鑑定報告書認整棟廠房外牆裂痕累
        累，呈四十五度之結構剪力裂縫及逢下雨，室內即出現雨水滲入現象，如龜
        裂於九二一地震（民國八十八年九月二十一日）前已產生，則應屬原告之責
        ，查原告公司於八十七年十一月五日所填載之工作記錄單載「外牆裂縫，聽
        候指示、五個工作完成」、八十七年十一月三十日工程複驗單載「牆面裂縫
        全檢修、地下室地坪裂縫修補」等情，皆足證外牆裂痕於九二一地震前已存
        ，因此按鑑定報告書所認，應由原告負瑕疵責任。按被告於八十九年六月十
        七日所寄發之存證信函，仍要求原告修補瑕疵之內容，系爭工程尚未驗收合
        格，因此按工程合約書第七條第八項之記載及民法第二百二十六條之規定，
        被告當得拒絕給付，因此原告請求給付，實無理由。
  （三）系爭工程屬承攬契約，依工程合約第一條約定，係為興建建物，按民法第四
        百九十九條規定，工作為建築物者，瑕疵擔保期間為五年而民法第五百零一
        條規定：第四百九十八條及第四百九十九條所定之期限得以契約加長，但不
        得減短，故本件系爭建物之瑕疵擔保責任應為五年。系爭建物仍在瑕疵擔保
        期限內，原告仍負有修補責任。再按系爭工程合約第二十四條約定：「工程
        竣工後乙方應立即報請甲方派會同關係人驗收，在驗收時如有發現有與契約
        規定不符情事，乙方應立即照改善，至相符程度時，再報請重行驗收。原告
        主張按其提出之八十七年十二月十日楊梅廠第三次驗收記錄影本以證明已驗
        收合格，惟按記錄上所載尚有地坪、漏水尚未處理完成，故按合約書之約定
        ，尚未驗收完成。且按八十七年十一月三十日工程複驗單所載牆面裂縫問題
        ，八十七年十二月十一日之驗收單亦無經被告驗收完成之證明，故原告稱已
        收完成，符合合約書第七條第八項約定，恐有違誤。又被告所主張系爭工程
        之瑕疵於八十七年七、八月間即以口頭告知原告，於八十七年九月二十五日
        函告地坪不整、牆面龜裂，且於八十七年九月二十九日再次表列明細，交付
        原告，原告至今仍未復完成，被告當得拒絕付款。
  （四）原告主張關於被告主張工程瑕疵部分已民法第五百十四條瑕疵修補請求權損
        害賠償請求權時效，恐有誤解。蓋被告係爰依民法第二百二十七條債務不履
        行之不完全給付主張損害賠償，與民法第五百十四條無涉，且依最高法院七
        十七年度台上字第二三九號判例：「承攬人完成之工作不合規格，亦屬不完
        全給付一種，而承攬人之工作瑕疵擔保責任與不完全給付，原則上得為併存
        ，因承攬人完成之工作如有瑕疵，定作人除得請求承攬人負瑕疵擔保責任外
        ，得以不完全給付為理由，依債務不履行原則，請求承攬人損害賠償。」，
        被告此部分所主張之損害賠償請求權時效為十五年，因此尚未罹於時效。依
        台灣省建築師公會桃園縣辦事處所為鑑定報告，系爭建物存有七項之瑕疵，
        其中鑑定書第三頁至六頁損害修復金額約為新台貳佰零壹萬伍仟元，若再加
        上鑑定書第三、四頁之第一、二頁損害修復及房屋減損、價格之損害，顯然
        已逾原告所請求之金額，被告當得爰依民法第二百二十七之損害賠償請求權
        主張抵銷。
  （五）並聲明：１、原告之訴及假執行之聲請均駁回。２、如受不利判決，願供擔
        保，請准宣告免為假執行。
四、查原告主張兩造間簽訂有「國高楊梅廠新建工程」合約，被告尚積欠尾款原告二
    百四十五萬一千四百二十八元及第一期變更追加工程款九十一萬五千零八十九元
    ，合計積欠工程款為三百三十六萬六千五百一十七元之事實，為被告所不爭執，
    是原告依兩造之承攬契約原得向被告請求積欠工程款為三百三十六萬六千五百一
    十七元乙節，應堪認定。
五、本件首應審酌者為系爭工程是否有瑕疵，該瑕疵是否可歸責於原告，亦即原告應
    否負工作物瑕疵擔保及不完全給付之責任，茲析述如后：
  （一）本件工程被告主張有工程瑕疵，為原告所否認。按當事人主張有利於己之事
        實者，就其事實有舉證之責任，民事訴訟法第二百七十七條定有明文。主張
        法律關係存在之當事人，須就該法律關係發生所須具備之特別要件，負舉證
        責任，而主張法律關係變更或消滅之當事人，則須就該法律關係變更或消滅
        所須具備之特別要件，負主張及舉證之責任，此為舉證責任分配原則。而所
        謂舉證係指就爭訟事實提出足供法院對其所主張者為有利認定之證據而言，
        若所舉證據，不能對其爭訟事實為相當之證明，自無從認定其主張為真正，
        是被告應就其主張之工程瑕疵，負舉證責任。
  （二）被告主張系爭工程有：１、地下室樓板嚴重龜裂並樓板中央均有凹陷現象，
        ２、地下室頂板有穿透裂縫，部分主樑嚴重龜裂，３、整棟廠房外牆裂痕累
        累，呈四十五度結構剪力裂縫，４、每逢下雨室內即出現雨水滲入現象，
        ５、多數窗台遇雨均有滲水現象，６、室內隔間呈橫斷裂縫，門上牆面呈四
        十五度裂縫，７、樓層地板傾斜不平等瑕疵。經送台灣省建築師公會桃事處
        鑑定後，結果分述如下：
      １、鑑定結果認為：「上述第（一）、（二）項瑕疵造成之原因，是否為原告
          施工不良或被告使用不當，無從判斷」、「第（七）項地坪局部凹凸不平
          ，建築技術規則並無樓板平整度的相關規範，有賴工程合約規範」。而證
          人即建築師事務所員工趙玉珍則於本院九十一年九月五日審理時證稱：「
          當時一樓地上有幾條裂縫，但是不是很嚴重，而且不會影響到結構安全，
          關於地坪不平的問題，應該是在他施工的容許範圍內，因為我們有做過水
          平測量，這個測量的結果是由營造廠提出來的，因為國高有要求」等語。
          縱上，被告所主張之上述第１、２項瑕疵，並未證明係可歸責於原告之原
          因所致，而第７項樓層地板平整問題，既在原告施工的容許範圍內，兩造
          工程合約復未就樓板平整度，作何具體約定，自難認定已達到工程瑕疵之
          程度。
      ２、被告所主張第３至第６項瑕疵部分，台灣省建築師公會桃園辦事處鑑定結
          果雖認查驗屬實，惟該鑑定報告認為「該建物於（八十八年九月二十一日
          ）九二一地震前已竣工，上述瑕疵於（八十八年九月二十一日）九二一地
          震前已然形成，．．．，否則應為天災所致。」，亦即第３至第６項瑕疵
          部分須於九二一地震前已形成，方屬可歸責於原告之瑕疵。經查原告主張
          系爭工程兩造最後一次驗收之日期為八十七年十二月十一日，有被告所不
          爭執之國高楊梅廠房第三次驗收記錄影本可證，依該驗收記錄所載重點記
          錄為：I、地下室機房裂縫部分未檢修請會同劉佳豐先生複驗。（劉佳豐
          檢驗完畢８７、１２、１１）。II、一樓地坪未盡理想，處理方式由簽約
          單位再議。III、外牆油漆，原則上若有漏水情事，鴻祥需立即派員修復。
          Ⅳ、其他細項由總務劉佳豐先生配合複驗（十二月十二日前完成）合格後
          視同結案。（檢驗完畢劉佳豐８７、１２、１１）。Ⅴ、交屋後至一九九
          九九年一月十五日由國高提出缺失清單，再由鴻祥處理。證人劉佳豐並於
          本院九十一年八月一日審理時結證「那時候電梯有落差，車子會陷下去，
          我有問過我們總經理說是否可以，他說可以我才簽收的．．．，油漆有細
          微裂縫，我請他再改善，我簽名那時候還沒有改善完畢。」、「（提示國
          高楊梅廠房第三次驗收記錄背面）總經理叫我去確認這幾項有沒有修，我
          確認都有修完了，然後我們總經理有看過，我才簽名的，這部分確認是沒
          有問題，我有去看過。我記得我們總經理最在乎的是地不平．．．。」、
          「當時（裂縫）沒有這麼嚴重，當時是一般小小的細紋，感覺是一般家庭
          都有，當時我們總經理有說檢查細紋，比較嚴重的是大概指甲縫的大小．
          ．．」等語。可見兩造於八十七年十二月十一日會同驗收時，當時確實存
          在之問題為地板不平及小細紋。被告雖爭執八十七年十二月十一日驗收後
          尚有地坪及漏水未處理，惟地坪問題尚未達瑕疵程度一如前述，而細紋依
          證人劉佳豐所證則是一般小小的細紋，至於漏水問題，依國高楊梅廠房第
          三次驗收記錄並未記載確有漏水情形，而是「原則上若有漏水情事」之假
          設性問題，被告復未舉證證明自八十七年十二月十一日驗收後至九二一地
          震前系爭工程確有漏水情形發生。另被告雖主張早於八十七年七、八月即
          口頭告知有瑕疵，八十七年九月二十七日並函告地坪不整、牆面龜裂，八
          十七年九月二十七九日再次表列明細交付原告，被告並聲請傳喚證人陳炳
          嶂、趙玉珍為證，證人陳炳嶂證稱：「我在（八十七年）七、八月就已告
          知（瑕疵）」、證人趙玉珍證稱：「每個工程都會有一點瑕疵，這個個案
          牆面上有一點裂縫，大部分都是細的，有些是粗的，我沒有特別記得。這
          個工程有經過初驗、複驗，被告有給原告幾天的修復期，後來有一些有改
          進，有一些沒有改進，我記得牆部裂縫有改進，但是沒有達到國高的標準
          ，有一些裂縫會漏水，照一般工程來講，它算是比較嚴重的。」、「最後
          一次（參加的驗收時間）我是不記得，就我參與的部分，還沒有完成驗收
          ，但是後面的部分兩造說要是由他們自己去處理」等語。惟不論是證人陳
          炳嶂、趙玉珍之證詞或被告表列之明細，被告主張之瑕疵均在八十七年十
          二月十一日最後一次驗收前即告知原告請求修補者，且依被告所提出之八
          十七年十一月五日工作記錄單、八十七年十一月三十日工作複驗單，其上
          均詳細列有各項缺失原告預計修複之工作天數，於八十七年十一月三十日
          工作複驗單上兩造並合意「交屋日未完工作項目則由國高自行雇工處理，
          工程費用則由工程尾款扣除，十二月二日回覆，十月十日再行覆驗，屆時
          若有未完成部分（不含外牆、圍牆、貨櫃屋）由業主估價扣款。」因此依
          兩造之合意於八十七年十二月十一日驗收交屋日若果有瑕疵尚未修復完成
          部分，被告大可自行雇工處理，再由工程尾款扣除。被告既未舉何證據證
          明系爭工程於被告告知瑕疵原告修補，兩造再會同於八十七年十二月十一
          日驗收完畢後直至九二一地震前，確尚有何瑕疵存在或於八十七年十二月
          十一日驗收後，有何原告應修復未修復部分，經被告自行雇工處理之事實
          。是被告主張前述第３至第６項瑕疵部分，因系爭工程於九二一地震前已
          竣工，被告既未能證明該等瑕疵於八十七年十二月十一日兩造驗收完畢後
          至於八十八年九月二十一日九二一地震前，確已存在，而非因九二一地震
          所造成，自難逕行認定該等瑕疵係可歸責於原告。
      ３、故被告主張之瑕疵，除地層平整部分尚難認係瑕疵外，其餘第一至六項瑕
          疵均未能證明係因可歸責於原告之原因，縱上各述被告主張原告應負工作
          物瑕疵擔保責任及不完全給付之責任之主張，尚乏所據。
六、至於被告主張系爭工程尚未驗收合格乙節，經查系爭工程已完工驗收完畢，業據
    原告提出被告所不爭執之桃園縣政府工務局八十七年十月十三日使用執照及國高
    楊梅廠房第三次驗收記錄等影本各一份為證，該驗收記錄上除地坪問題再議外，
    外牆油漆，是原則上若有漏水情事，才須派員修復。且約定其他細項合格後即視
    同結案。（其他細項嗣由被告公司總務人員劉佳豐於八十七年十二月十一日檢驗
    完畢並詳列於背面）。且依八十七年十一月三十日工作複驗單上兩造已合意交屋
    日未完工作項目則由國高自行雇工處理，工程費用則由工程尾款扣除之情，亦即
    八十七年十二月十一日為兩造最後一次驗收之日，如有瑕疵由被告自行雇工修復
    即可，不須再行驗收，故兩造工程於八十七年十二月十一日即符合工程合約第七
    條第八期全部完工驗收合格交屋之要件，應堪認定，否則原告豈非永無請求尾款
    之日？
七、原告主張依兩造工程合約第七條約定被告應於第八期全部完工驗收合格交屋時付
    清尾款四百六十八萬元，第九條約定增減工程價款於完成事實後，在尾款計價款
    內支付或扣除之等情，為被告所不爭執，系爭工程原告既已完工驗收合格交屋，
    被告應給付原告四百六十八萬元尾款及九十一萬五千零八十九元追加工程款，被
    告僅支付二百二十二萬八千五百七十二元，尚積欠三百三十六萬六千五百一十七
    元，原告自得依約請求。又給付有確定期限者，債務人自期限屆滿時起，負遲延
    責任。以支付金錢為標的者，債權人得請求依法定利率計算之遲延利息，民法第
    二百二十九條、第二百三十三條第一項前段分別定有明文。而所謂法定利率依民
    法第一百零三條之規定為週年利率為百分之五。從而，原告請求被告給付如主文
    所示工程款及遲延利息，為有理由，應予准許
八、兩造均陳明願供擔保，分別聲請准予假執行及免為假執行，經核無不合，爰分別
    酌定相當之擔保金額，併宣告之。
九、本件事證已臻明確，兩造其餘攻擊防禦方法及舉證，經審酌與本件判決結果不生
    影響，爰不一一論述，併此敘明。
十、據上論結：本件原告之訴為有理由，依民事訴訟法第七十八條、第三百九十條第
    二項、第三百九十二條，判決如主文。
中　　　華　　　民　　　國　　九十一　　年　　　十一　　月　　二十八　　日
                                    臺灣士林地方法院民事第一庭
~B法　　　官　陳靜芬
右為正本係照原本作成。
如對本判決上訴須於判決送達後廿日內向本院提出上訴狀。
中　　　華　　　民　　　國　　九十一　　年　　　十一　　月　　二十九　日
~B法院書記官　黃秀雲
